臺灣南投地方法院民事判決
110年度家繼訴字第40號
原      告  李加謀  

訴訟代理人  羅宗賢律師
被      告  李柏松  

            李易霑  

上列一人之
訴訟代理人  吳常銘律師
上列當事人間請求分割遺產事件，本院於民國111年1月27日言詞
辯論終結，判決如下：
    主      文
一、兩造就被繼承人李炳南所遺如附表一所示遺產，其分割方法
    如附表一「分割方法」欄所示。
二、訴訟費用由兩造按附表二所示應繼分比例負擔。
    事實及理由
一、按言詞辯論期日，當事人之一造不到場者，得依到場當事人
    之聲請，由其一造辯論而為判決，家事事件法第51條準用民
    事訴訟法第385條第1項規定甚明。本件被告李柏松經合法通
    知，未於言詞辯論期日到場，核無民事訴訟法第386條各款
    所列情形，爰依原告聲請，由其一造辯論而為判決。
二、原告主張：被繼承人李炳南（下稱被繼承人）於民國101年7
    月15日死亡，遺有如附表一所示之遺產，繼承人為兩造，應
    繼分如附表二所示。被繼承人所遺附表一編號1至4之土地，
    因遭債權人辦理假扣押，附表一編號5之工程行因已歇業，
    故兩造迄今無法就上開遺產達成分割協議，爰請求判決分割
    遺產，將被繼承人所遺如附表一編號1至4之土地，予以變價
    分割，所得價金由兩造按附表二所示應繼分比例分配，附表
    一編號5所示之工程行出資額，則由兩造按附表二所示應繼
    分比例分配等語。
三、被告部分：
  ㈠被告李易霑：同意就附表一編號1至4之土地為變價分割，但
    附表一編號5之工程行投資，因不瞭解投資詳情，願意放棄
    權利，希望分由原告或被告李柏松單獨取得，避免細分等語
    。
  ㈡被告李柏松經合法通知，未於言詞辯論期日到場，亦無提出
    書狀為任何答辯及陳述。
四、本院之判斷：
  ㈠按遺產繼承人，除配偶外，依左列順序定之：一、直系血親
    卑親屬。二、父母。三、兄弟姊妹。四、祖父母。第一千一
    百三十八條所定第一順序之繼承人，有於繼承開始前死亡或
    喪失繼承權者，由其直系血親卑親屬代位繼承其應繼分。同
    一順序之繼承人有數人時，按人數平均繼承。民法第1138條
    、第1140條、第1141條本文分別定有明文。原告主張被繼承
    人於101年7月15日死亡，遺有如附表一所示之遺產，應由兩
    造繼承，應繼分如附表二所示等語，業據原告提出繼承系統
    表、戶籍謄本、當事人資料清單、財政部中區國稅局遺產稅
    免稅證明書、經濟部商登名稱暨所營事業預查輔助查詢（明
    細）、土地登記第一類謄本等件為證，並有南投縣政府110
    年11月11日府建工字第1100256913號函及所附商業登記抄本
    在卷可參，而被告就此亦無爭執，堪信原告之主張為真。
  ㈡按繼承人有數人時，在分割遺產前，各繼承人對於遺產全部
    為公同共有。繼承人得隨時請求分割遺產。但法律另有規定
    或契約另有訂定者，不在此限。民法第1151條及第1164條亦
    有明定。本件被繼承人所遺如附表一所示之遺產，由兩造共
    同繼承，且迄今尚未分割，而被繼承人並未以遺囑禁止繼承
    人分割遺產，兩造間復無禁止分割之約定，且依物之使用目
    的亦無不能分割之情形，至附表一編號1至4之土地，雖經債
    權人聲請假扣押執行而查封登記在案，有原告所提土地登記
    第一類謄本在卷可稽，惟按共有物分割係各共有人就存在於
    共有物全部之應有部分互相移轉，使各共有人取得各自分得
    部分之單獨所有權。又依強制執行法第51條第2項規定，債
    務人就查封物所為移轉、設定負擔或其他有礙於執行效果之
    行為，僅對債權人不生效力而已，並非絕對無效，如其無礙
    於執行效果，債權人即不得指為不生效力，因此，共有人中
    一人或數人之應有部分經查封以後，共有人請求分割共有物
    者，如分割之結果有礙執行之效果，債權人即得對於債務人
    主張該分割共有物之行為對其不生效力；如無礙於執行之效
    果，則於查封之效力並無違背，對於共有人分割請求權之行
    使即無影響。是共有物之應有部分有限制登記者，非屬民法
    第823條第1項所定不得分割之情形，且土地登記規則第141
    條第1項亦規定，土地經辦理查封未為塗銷前，登記機關仍
    得為無礙禁止處分之登記，故共有物之限制登記既非屬民法
    所定不得分割之情形，且共有物分割之結果倘無礙強制執行
    之效果，法院自仍得依聲請而為共有物分割之裁判，僅登記
    機關辦理登記之同時，應將原登記之限制登記移載於原共有
    人分得之不動產上。是共有物之限制登記既非屬民法所定不
    得分割之情形，原告請求判決分割被繼承人所遺如附表一所
    示之遺產，自屬有據。
  ㈢按公同共有物分割之方法，除法律另有規定外，準用關於共
    有物分割之規定，依共有人協定之方法行之；分割之方法不
    能協議決定，或於協議決定後因消滅時效完成經共有人拒絕
    履行者，法院得因任何共有人之請求，命為下列之分配：一
    、以原物分配於各共有人。但各共有人均受原物之分配顯有
    困難者，得將原物分配於部分共有人。二、原物分配顯有困
    難時，得變賣共有物，以價金分配於各共有人；或以原物之
    一部分分配於各共有人，他部分變賣，以價金分配於各共有
    人，民法第830條第2項、第824條第1項及第2項亦分別定有
    明文。再遺產分割之方法，由法院自由裁量，不受共有人主
    張之拘束，但仍應斟酌當事人之聲明，共有物之性質、經濟
    效用及全體共有人利益等，公平裁量。經查：
　　⑴附表一編號1至4所示之土地，原告主張採變價分割方式，
      將該等土地變賣後，價金得用以清償假扣押之債務，如有
      剩餘，則由兩造依應繼分比例分配，而被告李易霑到庭表
      示同意變價分割，被告李柏松亦無提出反對之意見，審酌
      被繼承人所遺附表一編號1至4之土地，本均為共有，若採
      原物分割方式，兩造所取得之共有權利將更為細分，日後
      兩造與其他共有人對於上開土地之管理使用方式，恐難達
      成一致協議，而為圓滿之利用與管理。又如以變價方式分
      割前開土地，符合大多數共有人之意願，被繼承人倘仍遺
      有債務，得以變賣所得價金用以清償，亦可使兩造獲取符
      合通常買賣交易水準之變價利益，亦符合公平原則，故將
      附表一編號1至4所示之土地，予以變價分割，所得價金由
      兩造按附表二所示應繼分比例分配，應為妥適、公平。
　　⑵附表一編號5所示之投資，原告主張依兩造應繼分比例分配
      ，被告李柏松未為反對之表示，被告李易霑雖主張願拋棄
      該部分權利，希望分歸原告或被告李柏松單獨取得等語，
      然為原告所不同意，按應繼分係各繼承人對於遺產之一切
      權利義務所得繼承之比例，並非對於個別遺產之權利比例
      ，故各繼承人在分割遺產前，對於遺產並無應有部分，必
      待分割遺產，解消公同共有關係後，始得處分其繼承之應
      有部分，為所有權之移轉，故被告李易霑如有將其權利讓
      與原告或被告李柏松之意，應待本件遺產分割後，由被告
      李易霑就其所分得之部分，再行與原告或被告李柏松協調
      處理，是認被繼承人所遺附表一編號5之投資，應依附表
      二所示兩造應繼分比例分配予兩造，較為妥適公平。
五、末按分割遺產之訴，係必要共同訴訟，原告、被告之間本可
    互換地位，本件原告起訴分割遺產雖於法有據，但被告之應
    訴實因訴訟性質所不得不然，本院認為訴訟費用由敗訴當事
    人負擔，顯失公平，而應由兩造依其應繼分之比例負擔，較
    為公允，爰諭知如主文第2項所示。
六、訴訟費用負擔之依據：家事事件法第51條，民事訴訟法第80
    條之1、第85條第1項但書。
中　　華　　民　　國　　111 　年　　2 　　月　　10　　日
                                臺灣南投地方法院家事法庭
                                          法  官  柯伊伶
以上正本係照原本作成。
如對本判決上訴，須於判決送達後20日之不變期間內，向本院提
出上訴狀。如委任律師提起上訴者，應一併繳納上訴審裁判費。
中　　華　　民　　國　　111 　年　　2 　　月　　10　　日
                                          書記官  白淑幻
附表一：被繼承人李炳南之遺產及其分割方法
編號 種類 遺產明細 權利範圍/ 核定價額 分割方法 1 土地 南投縣○○鄉○○○段000地號 672分之54 變價分割，所得價金由兩造按附表二所示應繼分比例分配 2 土地 南投縣○○鄉○○○段000地號 672分之12  3 土地 南投縣○○鄉○○○段000地號 672分之12  4 土地 南投縣○○鄉○○○段000地號 672分之12  5 投資 佳昇工程行 新臺幣20萬元 由兩造按附表二所示應繼分比例分配 
附表二：繼承人及應繼分比例
姓名 應繼分比例 李加謀 3分之1 李柏松 3分之1 李易霑 3分之1